臺灣高等法院刑事判決　　　　　　　　　　　　　九十一年度上訴字第一八○二號
　　上　訴　人　　臺灣桃園地方法院檢察署檢察官
　　被　　　告　　丙○○原名.
右上訴人因被告重利等案件，不服臺灣桃園地方法院九十年度訴字第一九五二號，中
華民國九十一年三月二十六日第一審判決（起訴案號：臺灣桃園地方法院檢察署九十
年度偵字第七一七七號）提起上訴，本院判決如左：
    主  文
上訴駁回。
    事  實
一、丙○○基於常業重利之犯意，自民國八十九年十一月間某日起，在報上刊登「救
    急免證、小額保密、0000000」之分類廣告，以桃園縣平鎮市○○里○○○街八十九號八樓為據點之地下錢莊，擔任放款及收取本息之工作。遇有人來電
    借款，則自稱「小鄭」與對方約妥金額交付地點後，出面交付出借款項或收取利
    息及本金，且要求各借款人均需簽發借款二倍面額之本票，提供身分證件、金融
    卡正本、汽車行車執或其他證件為憑，先後於八十九年十一月初某日、九十年二
    月初某日、九十年四月三十日及九十年三月二十九日，均趁甲○○、丁○○需款
    甚殷，急迫之際，分別在桃園縣平鎮市○○路○段一巷三號甲○○住處門口、桃
    園縣大溪鎮○○路八三巷一號丁○○住處，各貸予甲○○分別為新臺幣（下同）
    二萬元、一萬元、一萬元，貸與丁○○五萬元；甲○○約定每十天每一萬元本金
    之利息為二千元，即月息六十分，換算年息已高達百分之七百二十，且於交付借
    款時預先扣取十天之利息四千元；就丁○○則約定借款五萬元，每十五天為一期
    五萬元利息一萬一千元，月息百分之四十四，換算年息高達百分之五百二十八，
    並於交付借款先預扣第一期利息一萬一千元，丁○○實拿三萬九千元，而取得與
    原本顯不相當之重利，丙○○則賴此為生而以之為常業。迨九十年四月三十日十
    九時三十分許，丙○○向丁○○追討欠款離去，行車至桃園縣大西鎮一一二假線
    及六十六線交叉口為警查獲，在其所駕駛之ＩＨ─三八八五號自用小客車內扣得
    其所有用以交付借款戶之聚鑫財務管理公司名片三張、廣告貼紙一百二十八張、
    預備供客戶簽發之空白本票二本、與借款客戶聯絡用之行動電話一支。復起出借
    款人甲○○交付供擔保之面額二萬元之本票一紙，丁○○交付供擔保之丁○○、
    陳金福身分證各一枚及面額十萬元之本票一紙、行車執照影本及房屋租賃契約書
    。
二、案經桃園縣警察局大溪分局報請臺灣桃園地方法院檢察署檢察官偵查起訴。
    理  由
壹、被告丙○○（原名蔡俊瑩）部分：
一、訊據被告丙○○固不否認有借款予甲○○、丁○○二人，惟辯稱：甲○○部分伊
    後來有調降利息，丁○○部分只納二期利息，總共就只有王、顏二客戶，伊非常
    業重利云云。
二、惟查：
（一）、右揭事實業據證人即借款人甲○○於原審證稱：我父親因為肺結核自八十九
        年四月一日住到十月十三日都在加護病房，出來後又有再住進去，到今年七
        月二十四日才由我弟弟接手，最近又在台中住院了，因為住加護病房醫療費
        龐大，四個月要三百多萬的一成三十幾萬元，另外還有住院的費用，所以我
  跟朋友告貸十萬、二十萬、三十萬，可以借的都借了，辦了五張信用卡也都
        借滿了，不得已為了應急支付每月的醫療費在八十九年十一月份看到報紙有
        登廣告才去跟他借錢，自八十九年十一月份到九十年四月三十日陸續跟蔡借
        錢，期間有借有還，四月三十日那天我跟他借一萬元，第一次我借兩萬元，
        他收我十天兩千元的利息，後來我跟他表示很困難，他就降為兩萬元十天一
        千五的利息，我共計借了大概三次，分別是八十九年十一月初、九十年二月
        初、及四月底，我都是在跟別人借不到時才去找他，依照手續本來就是要給
        他駕照、提款卡的正本作擔保等語（參原審卷第二十一頁）。另證人丁○○
        則證稱：因那時我娘家親戚有人要辦喪事要急用錢，我娘家人沒有錢，向我
        借，我沒有錢，所以才向被告蔡借錢等語（參原審卷第三十七頁）。而被告
        之取息標準既就甲○○以每十天每一萬元本金計息二千元，經換算之年息已
        高達百分之七百二十，丁○○部分為本金五萬元每十五天利息為一萬一千元
        ，換算成年息為百分之五百二十八，均顯然遠遠高於尋常民間借貸之利息水
        準，再者，被告等於放款時並須預扣而現實取得第一期利息，因之，其係取
        得與原本顯不相當之重利之情，要屬灼然。
（二）、次查，被害人甲○○、丁○○或因父親生病或因家中須辦喪事而向被告丙○○告貸，渠等均需款孔急且係告貸無門，甲○○甚且證稱因為所有可以借貸
        的人脈門路都以用罄，均足認甲○○、丁○○二人均係處於急迫之狀態下，
        為情勢所逼，方忍受高額利息而向被告等借貸金錢之情，堪認無疑。
（三）、另被告丙○○雖辯稱：伊有在通訊行從事正職，並非常業云云；惟按刑法上
        所謂「常業」，指反覆以同種類行為為目的之社會活動之職業性犯罪而言，
        至於犯罪所得之多寡，是否恃此犯罪為唯一之謀生職業，則非所問，縱令兼
        有其他職業，仍無礙於常業犯之成立。查被告丙○○於八十九年十一月間在
        報上刊登廣告，自八十九年十一月間起迄九十年四月三十日止，貸放款項與
        甲○○、丁○○二人多次，貸放事務均其自理，顯係經常反覆為貸放重利之
        相關行為，可徵其係藉此營生而以資為業甚明。被告辯稱其非常業犯云云，
        不足採信，本件事證明確，被告常業重利犯行堪已認定。核被告丙○○所為
        ，係犯刑法第三百四十五條之常業重利罪。
三、（一）、公訴意旨另以：被告丙○○、乙○○於九十年四月三十日二十三時四十
    五分許，至被害人丁○○位於桃園縣大溪鎮○○路八十三巷一號之住處，欲向顏
    每珠收取利息未果，二人基於恐嚇之犯意，向顏每珠恫嚇稱如不付款將對之加以
    毆打，並搬走其家中之物品等語，致顏每珠心生恐懼報警，因認被告丙○○另涉
    有刑法第三百零五條之恐嚇罪嫌云云。（二）、訊據被告丙○○堅決否認涉有前
    開恐嚇犯行，辯稱：被害人丁○○借款後，都未付利息，所以伊當天要去向被害
    人丁○○收回借款，丁○○表示沒錢，伊才說你家裡東西這麼多，隨便變賣都可
    以還五萬元，絕無恐嚇丁○○不還前就要打她，要把她家的東西搬走等語。經查
    本件公訴人認被告丙○○有前揭恐嚇犯行，無非以被害人丁○○於警訊中之指述
    以資為論據。（三）惟查：１、證人丁○○於原審時證稱：「（你在警局說呂恐
    嚇你付不出利息就要打你，且揚言要把你家東西拿走？）我自己根本不知道此事
    ，我當時已經喝得很醉了，也不是我去報警的，是鄰居小孩報警的，當時除了我
    自己小孩及鄰居小孩在我家玩，我根本不知道發生何事。到警局做完筆錄後，之
    後發生何事我也不知道」等語（見原審卷第三十八、三十九頁筆錄）。然渠於九
    十年四月三十日警訊中係稱：九十年三月十九日因為伊付不出利息，乙○○恐嚇
    說要打伊，伊當時很害怕，並說要把伊家中物品帶走等語。渠究有無遭受恐嚇，
    前後供述迥然不同；２、再者，依共同被告乙○○供述：因伊與被告丙○○同住
    ，丙○○邀伊去找丁○○，當天丁○○喝酒過量，伊要和她說話都要很大聲，所
    以別人可能誤會伊等在吵架等語（見原審卷第四十一頁筆錄），經核證人丁○○
    於原審調查時之證詞與被告乙○○之供述，被害人丁○○於九十年四月三十日被
    告丙○○邀乙○○同往催討欠款之時，確有飲酒過量之情事無訛，則證人丁○○
    所陳是否屬實，已非無疑；３、且證人丁○○之警訊筆錄係在九十年四月三十日
    二十一時製作，丁○○當日係供述被丙○○、乙○○於九十年四月十九日到伊家
    中要錢未果出言恐嚇，而心生畏懼，其既心生畏懼，何以未早報警請求協助，竟
    延宕至十餘日後，始行報警處理，亦有違常理。４、又證人丁○○向被告丙○○
    借款五萬元後，僅繳納二期利息，於被告丙○○遭查獲當時，除已滯納利息外，
    本金分文未還等情，亦為證人丁○○所是認，姑不論被告丙○○已堅決否認有出
    言恐嚇顏女，縱令被告丙○○表示要以顏女家中物品抵償本金，惟此乃催討欠款
    之疾言厲詞，未必有加害他人生命、身體、自由或財產之犯意，此由被告丙○○
    未得款即自行與乙○○離去後才遭警查獲自明，是以縱令被告確曾口出此語，亦
    難率論其有恐嚇丁○○之意。
四、綜上各述，本件並無證據可證明被告有如公訴人所指此部分恐嚇犯行，惟公訴人
    既認此與上開論罪部分有牽連犯裁判上一罪之關係，故不另為無罪之諭知。原審
    基此認定，適用刑法第三百四十五條、第四十一條第一項、第三十八條第一項第
    二款，罰金罰鍰提高標準條例第一條前段、第二條規定，並參酌被告被告犯罪動
    機、手段、犯罪所生危害、參與實施犯罪情節之輕重、所獲取不法利益即丁○○
    借款五萬元（實拿三萬九千元）後僅付二期，嗣後再償還被告三萬元，被告即同
    意二人間債務清償完畢即以全部清償，並對甲○○降息為二萬元十天一期利息一
    千五百元，其得利非多，且事後已表悔悟，態度尚好等一切情狀，量處有期徒刑
    六月，並諭知易科罰金之折算標準。扣案之ＮＯＫＩＡ８２５０標示為「蔡俊瑩
    」之行動電話機一具為被告丙○○所有，用於連絡貸放事宜之工具，聚鑫財務管
    理公司名片三張、廣告貼紙一百二十八張、空白本票二本為被告所有預備供犯罪
    所用之物，應依法宣告沒收。其認事用法，核無違誤，量刑亦稱妥適，公訴人上
    訴指摘被告丙○○另涉犯刑法第三百零五條恐嚇罪嫌，為無理由，應予駁回。
貳、被告乙○○部分：
一、公訴意旨略以：被告乙○○與丙○○基於犯意聯絡，以如事實欄一、所載之方式
    ，共同為常業重利之犯行，另於九十年四月三十日，與被告丙○○共同向被害人
    丁○○催討借款未果，出言恐嚇丁○○如不付款將要加以毆打並搬走顏女家中物
    品等語，因認被告乙○○共同涉有常業重利、恐嚇犯行云云。
二、按犯罪事實應依證據認定之，無證據不得推定其犯罪事實，刑事訴訟法第一百五
    十四條定有明文。又認定不利被告之事實，須依積極證據，苟積極證據不足為不
    利於被告事實之認定時，即應為有利於被告事實之認定，更不必有何有利之證據
    。而認定犯罪事實應依證據，為刑事訴訟法所明定，故被告否認犯罪事實所持之
    辯解，縱屬不能成立，仍非有積極證據足以証明其犯罪行為，不能遽為有罪之認
    定，此有最高法院三十年上字第八一六號、第一八三一號分別著有判例可資參循
    。
三、訊之被告乙○○堅決否認犯有公訴意旨所指前開犯行，辯稱：因伊與被告丙○○
    同住，丙○○請伊陪同前往丁○○家要求返還借款，貸放業務與伊無關，當日更
    無恐嚇丁○○等語。經查：
（一）、關於常業重利部分：共同被告丙○○迭次於警、偵訊、原審及本院審理中均
        一再供稱：在報上刊登招攬借錢之廣告與貸放款項等事務均係伊個人所為，
        當日僅係請被告乙○○共同前往，伊貸放所得屬個人所有，沒有給被告乙○○等語。證人甲○○於原審調查時亦供稱：與伊聯絡借貸條件者為被告丙○○，交付借款給伊者亦為丙○○而非被告乙○○，另證人丁○○於原審審理
        時亦稱：與伊聯絡並交付款項者為被告丙○○而非乙○○（均參原審卷第二
        十二頁、第三十八頁），凡此均無證據足顯示本件被告乙○○與被告丙○○
        共犯重利之犯行。參以被告乙○○於九十年四月二十一日始與屋主林雙福締
        約承租桃園縣平鎮市○○○街八九號八樓之房屋，此有被告乙○○提出之租
        賃契約書在卷可稽，而被告丙○○之攬客廣告係於八十九年十一月間即已刊
        登，甲○○、丁○○分別於八十九年十一月間、九十年三月二十九日開始向
        被告丙○○借款，斯時被告乙○○與丙○○尚未同住於上址，亦無由據以認
        定被告乙○○參與貸放重利之行為而為不利於被告乙○○之認定。雖被告丙○○於向丁○○催討欠款時邀被告乙○○同往，惟以被告丙○○自行刊登廣
        告出借款項與大眾，其欲向借款戶催討款項，邀同住一處之被告乙○○同往
        ，不論係為壯大聲勢或單純結伴，均屬人情之常，實難僅以被告乙○○共同
        前往丁○○住處催討欠款，遽認被告乙○○為重利罪之共同正犯。
（二）、關於恐嚇部分：本件被告乙○○與丙○○於九十年四月三十日前往證人丁○○家中催討欠款時，因丁○○當日飲酒過量且無錢可還，雖然發生爭執，但
        並未恐嚇等情，已如前述，參以被告乙○○僅係單純陪同被告丙○○前往索
        債，其並非出借款項之人，更無須出言恐嚇顏女之必要。
（三）、綜上所述，尚無證據證明被告乙○○有公訴人所指之前開犯行，此外，復查
        無其他積極證據足資證明被告乙○○涉有公訴人所指之犯行
四、原審經調查結果，認被告乙○○不構成犯罪，而為無罪之諭知，經核並無違誤。
    公訴人上訴，猶指被告犯罪，為無理由，應予駁回。
據上論斷，應依刑事訴訟法第三百六十八條，判決如主文。
本案經檢察官洪泰文到庭執行職務。
中      華      民      國    九十一    年      十      月     十四     日
                              臺灣高等法院刑事第二十一庭
                                  審判長法  官  葉  騰  瑞
                                        法  官  黃  國  忠
                                        法  官  江  國  華
右正本證明與原本無異。
如不服本判決應於收受送達後十日內向本院提出上訴書狀，其未敘述上訴之理由者並
得於提起上訴後十日內向本院補提理由書（均須按他造當事人之人數附繕本）。
                                        書記官  吳  碧  玲
中      華      民      國    九十一    年      十      月    十五      日
附錄：本案論罪科刑法條全文
刑法第三百四十五條
以犯前條之罪為常業者，處五年以下有期徒刑，得併科三千元以下罰金。
